【裁判字號】    92,上訴,527
【裁判日期】    920428
【裁判案由】    妨害自由
【裁判全文】
臺灣高等法院高雄分院刑事判決                    九十二年度上訴字第五二七號
    上  訴  人  丙○○
    被      告  丁○○
                乙○○
                甲○○
                高雄市政府警察局福德派出所警員二名
右上訴人因被告等妨害自由案件，不服臺灣高雄地方法院九十二年度自字第三三號，
中華民國九十二年二月十日第一審判決，提起上訴，本院判決如左：
    主  文
上訴駁回。
    理  由
一、本件上訴人丙○○於原審自訴意旨略以：自訴人丙○○於民國九十一年十一月二
    十八日，具狀自訴莊玉燕、莊清東、高金花等三人涉犯毀損及強制罪一案，由臺
    灣台東地方法院丁○○法官承審，詎丁○○法官與臺灣高雄地方法院檢察署檢察
    官乙○○、高雄市政府警察局福德派出所（下稱福德派出所）警員二名及警員甲○○，均明知並無傳喚、拘提自訴人到庭之必要，仍假借職務上之權力，共同基
    於非法剝奪他人行動自由之犯意聯絡，由丁○○法官於九十二年一月十三日違法
    囑託臺灣高雄地方法院檢察署拘提自訴人，並由乙○○檢察官開立拘票，交予福
    德派出所警員二名及甲○○等三人於同日八時許執行，先將自訴人強行帶至福德
    派出所，再轉往高雄市政府警察局苓雅分局，以此非法之方法，致使自訴人喪失
    行動自由長達十三小時。因認被告等五人均涉犯刑法第三百零二條第一項之以非
    法方法妨害他人行動自由罪嫌等語。
二、按刑事訴訟法第三百二十條第二項第一款規定，自訴狀應記載左列事項：被告之
    姓名、性別、年齡、籍貫、職業、住所或居所，或其他足資辨別之特徵。此規定
    之立法本旨，祇以就自訴狀之記載內容能確定其所訴追之人為已足，就令狀內並
    未詳列被告姓名，如就該狀之其他記載，在客觀上已能確定其所訴追之人時，尚
    難遽謂其起訴之程序違背規定（最高法院二十七年滬上字第一Ｏ七號判例參照）
    。又刑事訴訟之目的，固在發現真實，以實現實質之正義，但在手續上亦須兼顧
    程序之公正，以實現程序之正義；故刑事訴訟採程序事項先審查之法則，訴訟行
    為必先具備程序上之合法要件，始能進而為實體事項之認定。刑事訴訟法第三百
    二十條第三項規定：「自訴狀應按被告之人數，提出繕本」，乃關於自訴之程序
    上合法要件之規定，旨在使被告對自訴人之攻擊，足以充分行使防禦權，以符合
    訴訟程序上當事人平等之原則，自訴人提起自訴若違背此項規定，經命補正而不
    補正，其起訴之程序，既不合法，法院縱不傳訊被告調查審理、認定事實，而逕
    依同法第三百四十三條準用同法第三百零三條第一款，諭知不受理之判決，雖未
    能達到訴訟之目的，要不能指為違法（最高法院八十二年度台上字第五八六八號
    判例參照）。
三、經查，本件自訴人於原審所提出之自訴狀中，記載被告為丁○○、乙○○、甲○○及福德派出所警員二名，就福德派出所警員二名部分，雖未記載其真實姓名，
    惟自訴人已載明其身體特徵如理由所載，而依自訴人於自訴狀中所陳述自訴理由
    ，該所謂福德派出所警員二名，即指於九十二年一月十三日上午八時，拘提自訴
    人之三位福德派出所警員中，除甲○○以外之二名警員，是依自訴人立場而言，
    自訴人係遭警察拘提之人，則自訴人欲知悉該三名警員之姓名，事實上有其困難
    ，且自訴人已載明其遭拘提之時間及拘提警員所屬派出所，法院依職權查詢應可
    得知該警員為何人，故客觀上已可確定自訴人所欲訴追之人，自不得謂自訴人此
    部分起訴程序已違背規定。惟查，自訴人於原審提起自訴時，並未依據被告之人
    數提出繕本，經原審於九十二年一月二十一日，裁定命自訴人於該命補正之裁定
    送達後五日內具狀補正，該裁定亦於同年月二十三日送達予自訴人，此有該裁定
    及送達證書各一紙在卷可憑，而自訴人並未依期限補正繕本，參照前揭說明，其
    提起本件自訴之程序，難認為合法。至於自訴人縱令於原審以受命法官執行職務
    有偏頗之虞而聲請迴避，但依刑事訴訟法第二十二條規定，以此事由聲請法官迴
    避，並非應即停止訴訟程序；又依刑事訴訟法第二百七十九條第二項規定，行合
    議審判之案件，受命推事（法官）關於訊問被告及蒐集或調查證據，與法院或審
    判長有同一權限；但第一百二十一條之裁定，不在此限。此項規定依同法第三百
    四十三條並為自訴程序所準用。原審命自訴人為上開補正之裁定，並非在刑事訴
    訟法第一百二十一條規定裁定之列，原審合議庭受命法官命自訴人補正，尚無不
    合。是原審以自訴人起訴程序不合法為由，不經言詞辯論，逕為諭知不受理之判
    決，其認事用法並無違誤，自訴人上訴意旨指摘原判決不當，為無理由，應予駁
    回，並不經言詞辯論為之。
據上論斷，應依刑事訴訟法第三百六十八條、第三百七十二條，判決如主文。
中      華      民      國    九十二    年      四      月    二十八    日
                              臺灣高等法院高雄分院刑事第一庭
                                  審判長法官  曾永宗
                                        法官  郭玫利
                                        法官  邱永貴
右正本證明與原本無異。
如不服本判決應於收受本判決後十日內向本院提出上訴書狀，其未述上訴理由者，
並得於提起上訴後十日內向本院補提理由書狀（均須按他造當事人之人數附繕本)「
切勿逕送上級法院」。
                                      書記官  梁雅華
中    華    民    國      九十二      年      四      月     二十八   日


司法院資訊處製作；財團法人民間司法改革基金會備份。
